【裁判字號】    95,簡,172
【裁判日期】    950807
【裁判案由】    食品衛生管理法
【裁判全文】
臺北高等行政法院判決
                                     95年度簡字第00172號
原      告  佳郁企業股份有限公司
代  表  人  甲○○（董事長）
被      告  臺北縣政府
代  表  人  乙○○（縣長）
上列當事人間因食品衛生管理法事件，原告不服行政院衛生署中
華民國95年1 月2 日衛署訴字第0940043471號訴願決定，提起行
政訴訟，本院判決如下：
    主  文
原告之訴駁回。
訴訟費用由原告負擔。
    事  實
一、事實概要：原告為販售「紅麴醬」食品，於民國（下同）94
    年6 月3 日出刊之獨家報導第877 期刊載：「美味佳餚輕鬆
    端上桌，佳郁出品，美味有保障‧‧‧紅麴小辭典：本草綱
    目記載：『紅麴』，‧‧‧主治消食活血、健脾燥胃、治赤
    白痢、打撲傷損、治女人氣血疼痛及產後惡血不盡‧‧‧佳
    郁企業特別研發調製的紅麴醬‧‧‧，訂購專線：00-0000-
    0000＃111 ‧‧‧」等涉及誇張及易生誤解詞句廣告，為雲
    林縣衛生局查獲函移被告所屬衛生局查處，經該局查證屬實
    ，被告乃依違反食品衛生管理法第19條第1 項規定，爰依同
    法第32條第1 項前段規定，於94年8 月1 日以北府衛藥字第
    0940049375號行政處分書，處原告新台幣（下同）3 萬元罰
    鍰。原告不服，提起訴願，遭決定駁回，遂提起行政訴訟。
二、兩造聲明：
    (一)原告聲明：
      1.訴願決定及原處分均撤銷。
      2.訴訟費用由被告負擔。
    (二)被告聲明：
      如主文所示。
三、兩造之主張：
    (一)原告主張：
      1.按食品衛生管理法第19條之規定：對於食品、食品添加
        物或食品使用之標示、宣傳或廣告，不得有不實、誇張
        或易生誤解之情形。食品不得為醫療效能之標示。
        (1)查原告於94年6 月3 曰獨家報導第877 期刊載關於「
          紅麴」食品對人體之益處，係直接引述自本草綱目記
          載，並非出於原告主觀上之認知或研究後進而主張；
          至於紅麴是否對人類身體有益，為眾所週知之事，亦
          經諳於中草藥者多方考究，並無不實或誇張致生誤解
          之虞，否則本草網目對於紅麴之記載早經政府查禁，
          或經熟稔於中藥之學者或研究單位出書更正。
        (2)紅麴為現今養生、調味之常見調味用品，早經食品業
          者或家庭廣泛使用，原告將之用於所生產產品中，亦
          為習見之技術，至於效能如何，消費者自有定見，無
          待原告特別說明；抑有進者，以廣告中對於紅麴是以
          引述方式表現，非在廣告中說明原告之產品添加紅麴
          後具有何種療效之直接說明，被告及原決定機關均未
          將引述內容與產品廣告內容分別視之，當有違誤外，
          對於添加紅麴後之食品廣告，有如何之「誇大」或「
          不實」或「易生誤解」之實例或科學實驗證明，被告
          及原決定機關均無具體舉證或說明，未據任何科學實
          證前逕認有誇大、不實或易生誤解之情形，當無食品
          衛生管理法第19條第1 項規定對於食品、食品添加物
          或食品使用之標示、廣告不得有不實、誇張或易生誤
          解等規定適用之餘地。
      2.末查，原告公司所研發調製的紅麴醬，以有機米及紅麴
        天然發酵而成，不含任何防腐劑、糖精、化學添加物，
        搭配各式料理，皆能充分展現其風味，皆為實情，系爭
        廣告中對於食品並無涉及醫療效能之記載，無食品衛生
        管理法第19條第1 項適用同法第32條第1 項處罰鍰規定
        適用，原處分及原決定無維持之必要，為此特俱理由，
        請判決如訴之聲明所載。
    (二)被告主張：
      1.按食品衛生管理法第19條之規定：「對於食品、 食品
        添加物或食品用洗潔劑所為之標示、宣傳或廣告，不得
        有不實、誇張或易生誤解之情形。食品不得為醫療效能
        之標示、宣傳或廣告。」又行政院衛生署業以88年7 月
        31日衛署食字第88037735號公告「食品廣告標示詞句涉
        及誇張易生誤解或醫療效能之認定表」（94年3 月31日
        衛署食字第0940402395號函修定），該表明載：「一、
        詞句涉及醫療效能：(一)‧‧‧(五)引用或摘錄出版品、典
        籍或以他人名義並述及醫藥效能：例句：「本草備要」
        記載‧‧‧。「本草綱目」記載：黑豆可止痛‧‧‧」
        等內容。
      2.原告於系爭廣告內容宣稱「本草綱目記載：『紅麴，‧
        ‧‧主治消食活血、健脾燥胃、治赤白痢、打撲損傷、
        治女人氣血疼痛及產後惡血不盡‧‧‧」「佳郁企業有
        限公司徵求經銷商意洽：（02）0000-0000 地址：臺北
        縣樹林市○○街四巷八號」等詞句，引用或摘錄出版品
        、典籍或以他人名義並述及醫療效能，致誤導消費者認
        為其產品具有預防、治療或改善所述疾病症狀、生理機
        能等功效，整體廣告版面明顯違反前揭規定。且可使消
        費者明確購得系爭產品，以謀其不當商業利益，雖其辯
        稱「原處分機關及原決定機關均未將引述內容與產品廣
        告內容分別視之，當有違誤外，‧‧‧未據任何科學實
        証前逕認有誇大、不實或易生誤解之情形」等云云，其
        既有刊登之事實即已構成處分要件，違反食品衛生管理
        法已甚明確，故被告依法予以處分並無不合。
      3.原告又辯稱「係直接引述自本草綱目記載‧‧‧紅麴是
        否對人體有益處，為眾所週知之事，亦經諳於中草藥多
        方考究，並無不實或誇張致生誤解之虞，否則本草綱目
        對於紅麴之記載早經政府查禁‧‧‧」，惟查原告顯為
        特定產品做買賣，與本草綱目等相關書籍報導僅介紹各
        項食品所具有之營養成分、營養價值或其具有之功效，
        並未對任何之食品或產品為推介，其二者意圖自有所不
        同。綜前調查可證，其違反食品衛生管理法之事證足以
        認定，原處分並無違誤。
      4.結論：
        法律公布後，人民即有知悉並遵守之義務。原告如欲將
        其所販售之「紅麴醬」等食品於報章雜誌刊載，自應先
        了解食品衛生相關規定，並加以遵守，按原告刊載販售
        「紅麴醬」等食品廣告，明顯涉及誇大不實，嚴重影響
        消費者權益，綜上所述其違規事實洵堪認定。謹請鈞院
        駁回其所訴，以維法紀，並保障消費者獲得正確資訊、
        維護健康的權利。
    理  由
一、按「對於食品、食品添加物或食品用洗潔劑所為之標示、宣
    傳或廣告，不得有不實、誇張或易生誤解之情形。」、「違
    反第19條第1 項規定者，處新台幣3 萬元以上15萬元以下罰
    鍰‧‧‧。」分別為食品衛生管理法第19條第1 項及第32條
    第1 項前段所明定。
二、本件原告為販售「紅麴醬」食品，於94年6 月3 日出刊之獨
    家報導第877 期刊載：「美味佳餚輕鬆端上桌，佳郁出品，
    美味有保障‧‧‧紅麴小辭典：本草綱目記載：『紅麴』，
    ‧‧‧主治消食活血、健脾燥胃、治赤白痢、打撲傷損、治
    女人氣血疼痛及產後惡血不盡‧‧‧佳郁企業特別研發調製
    的紅麴醬‧‧‧，訂購專線：00-0000- 0000 ＃111 ‧‧‧
    」等詞，此有該廣告影本附原處分卷可稽，並為原告所不爭
    ，自堪信為真實。
三、原告雖訴稱：前揭廣告關於「紅麴」對人體之益處，係直接
    引述自本草綱目記載，並非出於原告主觀上之認知或對系爭
    產品之主張；被告及原決定機關均未將引述內容與產品廣告
    內容分別視之，自有違誤，且對於添加紅麴後之食品廣告，
    有如何之「誇大」或「不實」或「易生誤解」之實例或科學
    實驗證明，亦均無具體舉證或說明，即難謂系爭廣告有違食
    品衛生管理法第19條第1 項規定云云。惟查，原告刊登之系
    爭廣告，先介紹其產品「紅麴醬」，再謂依本草綱目記載，
    紅麴對人體有如何如何之益處及療效等語，顯然足已使消費
    者誤認食用系爭廣告食品，即可達到上述之療效，系爭廣告
    已涉及誇大不實及易生誤解，甚為顯然；此與本草綱目等相
    關書籍或報導僅單純介紹各項食品所具有之營養成分、營養
    價值或其具有之功效，而未對特定之食品或產品為推介買賣
    ，自不可相提併論。是原告所訴，非可採取。
四、核原告所為，已違反食品衛生管理法第19條第1 項規定；從
    而，被告依同法第32條第1 項前段規定，處原告3 萬元罰鍰
    ，洵無違誤，訴願決定予以維持，亦無不合。原告訴請撤銷
    訴願決定及原處分，為無理由，應予駁回。又本件為簡易訴
    訟程序事件，依卷內資料，事證已臻明確，故不經言詞辯論
    為之，併此敘明。
據上論結，本件原告之訴為無理由，依行政訴訟法第233條第1項
、第236條、第195條第1項後段、第98條第3項前段，判決如主文
。
中    華    民    國    95    年     8    月    7     日
                      第  二  庭  法  官  李得灶
上為正本係照原本作成。
本件以訴訟事件所涉及之法律見解具有原則性者為限，始得於本
判決送達後20日內向本院提出上訴狀並表明上訴理由，如已於本
判決宣示後送達前提起上訴者，應於判決送達後20日內補具上訴
理由（均按他造人數附繕本），且經最高行政法院許可後方得上
訴。
中    華    民    國    95    年     8    月   11     日
                                  書記官  陳清容


司法院資訊處製作；財團法人民間司法改革基金會備份。
